ACORDAO-COMPLETO-2378756

ACÓRDÃO 13934/2019 ATA 42/2019 - PRIMEIRA CÂMARA

VISTOS, relatados e discutidos estes autos referentes à Tomada de Contas Especial, oriunda da conversão do processo de Relatório de Auditoria, por força da Decisão 002/2002 - 1ª Câmara, em decorrência das irregularidades na aplicação dos recursos transferidos pelo então Fundo de Manutenção e Desenvolvimento do Ensino Fundamental e de Valorização do Magistério - Fundef ao Município de Timon/MA, no exercício de 2000. 
ACORDAM os Ministros do Tribunal de Contas da União, reunidos em sessão da 1ª Câmara, ante as razões expostas pelo Relator, em:
9.1. rever, de ofício, o Acórdão 6642/2009-TCU-Primeira Câmara para excluir as multas aplicadas ao Sr. Francisco das Chagas Moura (falecido) , constantes dos subitens 9.3.1.1 e 9.3.2 do referido decisum;
9.2. com fundamento nos arts. 1º, inciso I, 16, inciso III, alínea c, 19, caput, e 23, inciso III, da Lei 8.443/1992, julgar irregulares as contas do Sr. Antônio José dos Santos Neto (412.310.07320) e condená-lo, solidariamente com o espólio do Sr. Francisco das Chagas Moura (XXX.104.113-XX) , ou os herdeiros, até o limite do valor do patrimônio transferido, ao pagamento das importâncias a seguir especificadas, fixando-lhes o prazo de 15 (quinze)  dias, a contar das notificações, para que comprovem, perante o Tribunal (art. 214, inciso III, alínea a, do Regimento Interno/TCU) , o recolhimento das dívidas aos cofres do Fundo de Manutenção e Desenvolvimento da Educação Básica e de Valorização dos Profissionais da Educação - Fundeb do Município de Timon/MA, atualizadas monetariamente e acrescidas de juros de mora, calculados a partir das datas indicadas até a data do efetivo recolhimento, nos termos da legislação vigente:
	Data de ocorrência
	Valor histórico (R$) 

	18/1/2000
	8.000,00

	2/2/2000
	15.000,00

	16/2/2000
	20.000,00

	3/3/2000
	3.000,00

	10/3/2000
	2.000,00

	15/3/2000
	18.014,64

	17/3/2000
	1.500,00

	23/3/2000
	24.252,69

	29/3/2000
	1.000,00

	11/4/2000
	2.000,00

	13/4/2000
	2.000,00

	14/4/2000
	20.303,08

	24/4/2000
	5.548,35

	2/5/2000
	6.560,08

	12/5/2000
	15.000,00

	19/5/2000
	3.000,00

	23/5/2000
	15.030,01

	26/5/2000
	5.460,00

9.3. aplicar ao Sr. Antônio José dos Santos Neto (XXX.310.073-XX) a multa prevista no art. 57 da Lei 8.443/1992, no valor de R$ 52.600,00 (cinquenta e dois mil e seiscentos reais) , fixando-lhe o prazo de 15 (quinze) dias, a contar da notificação, para que comprove, perante o Tribunal, o recolhimento da dívida aos cofres do Tesouro Nacional (art. 214, inciso III, alínea a, do Regimento Interno/TCU) , atualizada monetariamente desde a data deste Acórdão até a data do efetivo recolhimento, se for paga após o vencimento, na forma da legislação em vigor;
9.4. autorizar, caso requerido, nos termos do art. 26 da Lei 8.443/1992, o parcelamento das dívidas  em até 36 (trinta e seis) parcelas mensais e sucessivas, sobre as quais incidirão os correspondentes acréscimos legais (débito: atualização monetária e juros de mora; multa: atualização monetária) , esclarecendo aos responsáveis que a falta de pagamento de qualquer parcela importará no vencimento antecipado do saldo devedor (art. 217, § 2º, inciso II, do Regimento Interno/TCU) , sem prejuízo das demais medidas legais;   
9.5. autorizar, desde logo, a cobrança judicial das dívidas a que se referem os subitens 9.2 e 9.3 deste Acórdão, caso não atendidas as notificações, com base no art. 28, inciso II, da Lei 8.443/1992;
9.6. notificar o espólio do Sr. Francisco das Chagas Moura, na pessoa de sua inventariante, Sra. Rita Barbosa de Moura, ou eventuais herdeiros do de cujus, acerca do teor deste Acórdão; 	
9.7. remeter cópia deste Acórdão à Procuradoria da República no Estado do Maranhão, com fundamento no art. 16, § 3º, da Lei 8.443/1992 e no art. 209, § 7º, do Regimento Interno/TCU;
9.8. encaminhar os autos à Secretaria de Recursos - Serur para apreciação do recurso de reconsideração interposto pelo Sr. Roberval Marques da Silva (peças 32 e 33) e do recurso de revisão apresentado pelo Sr. Eliomar Feitosa Júnior (peças 35 a 39) .

Tomada de Contas Especial oriunda da conversão do processo de Relatório de Auditoria, determinada pela Decisão 002/2002  1ª Câmara, em decorrência de irregularidades na aplicação dos recursos transferidos pelo então Fundo de Manutenção e Desenvolvimento do Ensino Fundamental e de Valorização do Magistério  Fundef ao Município de Timon/MA, no exercício de 2000.

Primeira Câmara

Município de Timon/MA.

3. Responsáveis: Antônio José dos Santos Neto (XXX.310.073-XX); Eliomar Feitosa Júnior (XXX.658.903-XX); Francisco das Chagas Moura (XXX.104.113-XX); Roberval Marques da Silva (XXX.422.273-XX).

13.1. Ministros presentes: Benjamin Zymler (na Presidência) e Vital do Rêgo.
13.2. Ministros-Substitutos convocados: Augusto Sherman Cavalcanti e Marcos Bemquerer Costa (Relator).
13.3. Ministro-Substituto presente: Weder de Oliveira.

ACORDAO-COMPLETO-2485454

Acórdão 3900/2022 - Primeira Câmara

MARCOS BEMQUERER

Cuidam os autos da Tomada de Contas Especial oriunda da conversão do processo de Relatório de Auditoria, determinada pela Decisão 002/2002 - 1ª Câmara, em decorrência de irregularidades na aplicação dos recursos transferidos pelo então Fundo de Manutenção e Desenvolvimento do Ensino Fundamental e de Valorização do Magistério - Fundef ao Município de Timon/MA, no exercício de 2000. 
2.	 Nesta fase processual, cuida-se especificamente do exame das alegações de defesa apresentadas pelo responsável Sr. Antônio José dos Santos Neto,  portador do número do CPF XXX.310.073-XX, em cumprimento à determinação constante do Acórdão 1238/2015-TCU-Plenário. 
3.	Para melhor compreensão da evolução processual destes autos, cabe relatar que o julgamento do mérito destas contas especiais se deu por meio do Acórdão 6642/2009-TCU-Primeira Câmara, proferido em 17/11/2009, assim consignado in verbis (peça 27, p. 58 e 59) :
"9.2. julgar, com fundamento nos arts. 1º, inciso I, 16, inciso III, alínea c, 19, caput, e 23, inciso III, da Lei n. 8.443/1992, irregulares as contas dos responsáveis a seguir indicados, e condená-los solidariamente ao pagamento do débito abaixo especificado, com a fixação do prazo de 15 (quinze) dias, a contar do recebimento da notificação, para que comprovem, perante o Tribunal (art. 214, inciso III, alínea a, do Regimento Interno/TCU) , o recolhimento da dívida ao Fundo de Manutenção e Desenvolvimento da Educação Básica e de Valorização dos Profissionais da Educação - Fundeb do Município de Timon/MA, atualizada monetariamente e acrescida dos juros de mora devidos, calculados a partir das datas relacionadas até a data do recolhimento, na forma prevista na legislação em vigor:
9.2.1. Srs. Francisco das Chagas Moura e Antônio José dos Santos Neto (CPF n. XXX.310.073-XX) :
	Valor Original R$
	Data
	Valor Original R$
	Data
	Valor Original R$
	Data

	8.000,00
	18/01/2000
	1.500,00
	17/03/2000
	5.548,35
	24/04/2000

	15.000,00
	02/02/2000
	24.252,69
	23/03/2000
	6.560,08
	02/05/2000

	20.000,00
	16/02/2000
	1.000,00
	29/03/2000
	15.000,00
	12/05/2000

	3.000,00
	03/03/2000
	2.000,00
	11/04/2000
	3.000,00
	19/05/2000

	2.000,00
	10/03/2000
	2.000,00
	13/04/2000
	15.030,01
	23/05/2000

	18.014,64
	15/03/2000
	20.303,08
	14/04/2000
	5.460,00
	26/05/2000

9.2.2. Srs. Eliomar Feitosa Júnior e Roberval Marques da Silva:
	Valor Original
R$
	Data
	Valor Original
R$
	Data
	Valor Original
R$
	Data

	11.130,08
	02/06/2000
	11.000,00
	21/08/2000
	2.941,10
	1º/11/2000

	5.000,00
	13/07/2000
	6.130,00
	23/08/2000
	1.450,00
	10/11/2000

	2.000,00
	20/07/2000
	3.000,00
	27/09/2000
	7.500,00
	27/12/2000

	3.000,00
	28/07/2000
	3.680,00
	04/10/2000
	---
	---

	3.703,37
	16/08/2000
	8.376,10
	20/10/2000
	---
	---

9.3. aplicar aos responsáveis a seguir indicados, de forma individual, as penalidades especificadas, nos valores adiante consignados, fixando o prazo de 15 (quinze) dias, a contar da notificação, para que comprovem, perante o Tribunal (art. 214, inciso III, alínea a, do Regimento Interno/TCU) , o recolhimento da dívida ao Tesouro Nacional atualizada monetariamente desde a data do presente Acórdão até a do efetivo recolhimento, se for paga após o vencimento, na forma da legislação em vigor:
9.3.1. multa prevista no art. 57 da Lei n. 8.443/1992:
9.3.1.1. aos Srs. Francisco das Chagas Moura e Antônio José dos Santos Neto (CPF n. XXX.310.073-XX) , no valor de R$ 30.000,00 (trinta mil reais) ;
9.3.1.2. aos Srs. Eliomar Feitosa Júnior e Roberval Marques da Silva, no valor de R$ 12.000,00 (doze mil reais) ;
9.3.2. multa constante do art. 58, inciso III, da Lei n. 8.443/1992, ao Sr. Francisco das Chagas Moura, no valor de R$ 3.000,00 (três mil reais) ;
9.4. autorizar, desde logo, nos termos do art. 28, inciso II, da Lei n. 8.443/1992, a cobrança judicial das dívidas, caso não atendidas as notificações;
9.5. encaminhar cópia deste Acórdão, acompanhado do Relatório e da Proposta de Deliberação que o fundamentam, à Procuradoria da República no Estado do Maranhão, à Superintendência de Polícia Federal no Maranhão, ao Tribunal de Contas do Estado do Maranhão e ao Ministério Público do Estado do Maranhão, para as medidas que entenderem pertinentes."
4.	Na sequência, o Sr. Antônio José dos Santos Neto (XXX.310.073-XX) opôs Embargos de Declaração ao Acórdão 6642/2009-TCU-Primeira Câmara, apreciado pelo Acórdão 2162/2010-TCU-Primeira Câmara, que dele não conheceu, por serem intempestivos. 
5.	Posteriormente, o Sr. Antônio José dos Santos Neto (XXX.310.073-XX) também opôs Embargos de Declaração ao Acórdão 2162/2010-TCU-Primeira Câmara, o qual não foi conhecido por não haver o embargante indicado os vícios da obscuridade, omissão e/ou contradição na decisão recorrida (Acórdão 5008/2010-TCU-Primeira Câmara) . Na ocasião do exame desse último recurso, o Tribunal declarou, de ofício, nulidade absoluta da citação anterior do Sr. Antônio José dos Santos Neto e determinou a promoção de nova citação, conforme segue:
	"9.1. não conhecer dos presentes Embargos de Declaração, porquanto não foram apontados os vícios de obscuridade, omissão ou contradição no Acórdão 2162/2010-TCU-Primeira Câmara, nos termos do art. 34 da Lei n. 8.443/1992;
	9.2. declarar, de ofício, a nulidade da citação do Sr. Antônio José dos Santos Neto, CPF n.  XXX.310.073-XX, de que trata o Ofício n. 886/2009 - TCU/Secex/MA, e, em consequência, excluir o nome do Sr. Antônio José dos Santos Neto, CPF n. XXX.310.073-XX, dos subitens 9.2.1 e 9.3.1.1 do Acórdão 6642/2009-TCU-Primeira Câmara;
	9.3. determinar à Secex/MA que:
	9.3.1. promova a citação solidária do Sr. Antônio José dos Santos Neto, CPF n. XXX.310.073-XX, com o Sr. Francisco das Chagas Moura, encaminhando o ofício de citação ao endereço por ele indicado na peça destes Embargos de Declaração;
	(...) " 
6.	Em cumprimento ao Acórdão 5008/2010-TCU-Primeira Câmara, a então Secex/MA realizou a citação solidária do Sr. Antônio José dos Santos Neto (XXX.310.073-XX) , mediante o Ofício 3.396/2011 - Secex/MA (peça 29, p. 14-17) , segundo consta do Aviso de Recebimento da peça 29, p. 19, em 27/10/2011. As alegações de defesa foram juntadas à peça 41, p. 1-10.
7.	Incidentalmente e somente após o julgamento das contas do Sr. Francisco das Chagas Moura, mediante o Acórdão 6642/2009-TCU-Primeira Câmara proferido em 17/11/2009, veio aos autos a notícia do falecimento do referido ex-gestor, cujo passamento se deu em 21/11/2008. A citação do ex-gestor foi realizada pelo Ofício 545/2007-TCU-Secex/MA, de 12/07/2007 (peça 6, p. 22-32) , e recebida em 26/07/2007 (peça 6, p. 50) , havendo ele apresentado suas alegações de defesa em 30/08/2007 (peça 25, p. 5-12) . 
8.	Na sessão de 20/5/2015, submeti a matéria à apreciação do Plenário com a seguinte proposta de Acórdão, que não foi acolhida pelo Colegiado: 
"9.1. arquivar as contas especiais, sem julgamento de mérito, relativamente ao Sr. Antônio José dos Santos Neto (CPF XXX.310.073-XX) , nos termos dos arts. 6º, inciso II, e 19, caput, da IN/TCU 71/2012;
9.2. rever, de ofício, o Acórdão 6642/2009-TCU-Primeira Câmara para:
9.2.1. excluir as multas aplicadas ao Sr. Francisco das Chagas Moura constantes dos seus subitens 9.3.1.1 e 9.3.2;
9.2.2. alterar o teor do seu subitem 9.2.1, o qual passa a ter a seguinte redação: 
'9.2.1. Sr. Francisco das Chagas Moura, e condenar o espólio do de cujus, ou os herdeiros, até o limite do valor do patrimônio transferido, ao pagamento das seguintes quantias: 
	
	Valor original R$
	Data
	Valor Original R$
	Data
	Valor Original R$
	Data

	8.000,00
	18/01/2000
	1.500,00
	17/03/2000
	5.548,35
	24/04/2000

	15.000,00
	02/02/2000
	24.252,69
	23/03/2000
	6.560,08
	02/05/2000

	20.000,00
	16/02/2000
	1.000,00
	29/03/2000
	15.000,00
	12/05/2000

	3.000,00
	03/03/2000
	2.000,00
	11/04/2000
	3.000,00
	19/05/2000

	2.000,00
	10/03/2000
	2.000,00
	13/04/2000
	15.030,01
	23/05/2000

	18.014,64
	15/03/2000
	20.303,08
	14/04/2000
	5.460,00
	26/05/2000

	9.3. notificar o espólio do Sr. Francisco das Chagas Moura, na pessoa sua inventariante, Sra. Rita Barbosa de Moura, ou eventuais herdeiros do de cujus, acerca do teor do Acórdão 6642/2009-TCU-Primeira Câmara, com as modificações introduzidas por este Acórdão;
	9.4. notificar o Sr. Antônio José dos Santos Neto (CPF XXX.310.073-XX) acerca deste Acórdão, encaminhando-lhe cópia do respectivo Relatório e do Voto que o fundamentam;
	9.5. enviar cópia deste Acórdão, bem como do respectivo Relatório e do Voto que o sustentam, à Procuradoria da República no Estado do Maranhão, à Superintendência de Polícia Federal no Maranhão, ao Tribunal de Contas do Estado do Maranhão e ao Ministério Público do Estado do Maranhão, para as medidas que entenderem pertinentes;
	9.6. determinar à Secex/MA que, decorridos os prazos recursais das notificações de que tratam os subitens 9.3 e 9.4 deste Acórdão, encaminhe os autos à Secretaria de Recursos - Serur para sorteio do relator dos recursos apresentados pelos responsáveis Srs. Roberval Marques da Silva (peça 32) e Eliomar Feitosa Júnior (peças 35/39) , ambos contra o Acórdão 6642/2009-TCU-Primeira Câmara."
9.	Naquela sessão de 25/5/2015, a discussão no Colegiado voltou-se para as contas do ex-gestor Sr. Antônio José dos Santos Neto (XXX.310.073-XX) e a sua citação solidária, sem adentrar a implicação do falecimento do Sr. Francisco das Chagas Moura no teor do Acórdão 6642/2009-TCU-Primeira Câmara, por meio do qual foi condenado ao pagamento do débito e das multas dos arts. 57 e 58, inciso III, da Lei 8.4443/1992. 
10.	Assim, nos termos do Acórdão 1238/2015-TCU-Plenário, o Colegiado, ao acolher a Declaração de Voto do Min. Walton Alencar Rodrigues, decidiu por renovar a citação do Sr. Antônio José dos Santos Neto (XXX.310.073-XX) , indicando, de forma expressa, sua solidariedade com o espólio ou com os herdeiros do Sr. Francisco das Chagas Moura (falecido) . 
11.	Em atenção ao Acórdão 1238/2015-TCU-Plenário, a extinta Secex/MA promoveu a nova citação solidária do Sr. Antônio José dos Santos Neto (XXX.310.073-XX) por meio do Ofício 3.341/2015-TCU/SECEX/MA (peça 73) , recebido em 3/12/2015, conforme Aviso de Recebimento da peça 76, para que oferecesse alegações de defesa sobre as irregularidades na aplicação dos recursos transferidos pelo então Fundo de Manutenção e Desenvolvimento do Ensino Fundamental e de Valorização do Magistério - Fundef ao Município de Timon/MA, no exercício de 2000, e/ou recolhesse a favor do Fundo de Manutenção e Desenvolvimento da Educação Básica e de Valorização dos Profissionais da Educação - Fundeb do Município de Timon/MA o valor do débito histórico de R$ 167.668,85.
12.	Reproduzo, a seguir e com alguns ajuste de forma necessários, excerto da instrução da peça 91 em que a Secex/TCE analisou a defesa apresentada tempestivamente pelo responsável em 11/12/2015 (peça 74) : 
"EXAME TÉCNICO
7. Em um primeiro momento, poder-se-ia cogitar em considerar essa nova citação deficiente, em razão da descrição genérica do ato impugnado: 'irregularidades na aplicação dos recursos transferidos pelo então Fundo de Manutenção e Desenvolvimento do Ensino Fundamental e de Valorização do Magistério - Fundef ao Município de Timon/MA, no exercício de 2000'.
8. Todavia, conforme será demonstrado a seguir, o responsável apresentou suas alegações de defesa exatamente contestando o ato impugnado efetivo, qual seja, o saque de recursos do FUNDEF, por intermédio de cheques nominais a servidores da Secretaria Municipal de Educação do município de Timon/MA, quando o correto seria os cheques serem nominais aos efetivos fornecedores e prestadores de serviços.
9. Dessa forma, considerando que as supostas irregularidades ocorreram no exercício de 2000, quase 2 décadas atrás, que o processo já teve inúmeras idas e vindas no que diz respeito ao estabelecimento do contraditório, e tendo inclusive recursos já impetrados e pendentes de análise, que o responsável apresentou sua defesa com argumentos referentes à efetiva irregularidade em apuração, e para que não se perpetue o prejuízo ao princípio da celeridade, de forma a evitar que o processo se estenda indefinidamente no tempo, entende-se juridicamente razoável considerar como válida a citação efetivada.
10. Passa-se agora ao exame das alegações de defesa apresentadas.
11. Manifestação do responsável (peça 74, p. 1-3) :
11.1. O responsável alega que já houve a prescrição das pretensões punitiva e corretiva, e que a promoção da citação é ineficaz, por ser extemporânea, situação que é desfavorável ao pleno exercício do contraditório e da ampla defesa.
11.2. Alega que, após o transcurso de vários anos, além da ineficácia de uma análise puramente formal, torna-se difícil e onerosa, senão impossível, a apresentação de defesa ou documentos que, em tese, formariam o arcabouço de provas, não só por parte do jurisdicionado, mas também para a formação do convencimento de eventuais falhas pelo próprio Tribunal de Contas da União.
12. Análise da manifestação do responsável:
12.1. A questão da prescritibilidade das ações de ressarcimento por danos causados ao Erário foi objeto de incidente de uniformização de jurisprudência suscitado no âmbito desta Corte de Contas, o qual foi julgado pelo Acórdão 2709/2008-TCU-Plenário, Relator Ministro Benjamin Zymler (TC Processo 005.378/2000-2) . Por meio desse decisum, firmou-se o entendimento segundo o qual são imprescritíveis as ações de ressarcimento por prejuízos gerados ao Erário, em consonância com posicionamento do Plenário do Supremo Tribunal Federal, exarado em sede de Mandado de Segurança (MS 26.210-9/DF, Relator Ministro Ricardo Lewandowski) . Segue trecho do referido Acórdão:
'9.1. deixar assente no âmbito desta Corte que o art. 37 da Constituição Federal conduz ao entendimento de que as ações de ressarcimento movidas pelo Estado contra os agentes causadores de danos ao erário são imprescritíveis, ressalvando a possibilidade de dispensa de instauração de tomada de contas especial prevista no §4º do art. 5º da IN TCU nº 56/2007 [vigente à época; sucedida pela IN TCU nº 71/2012];'
12.2. O instituto da prescrição nos processos do TCU obedece ao art. 37, § 5º, da Constituição Federal, no tocante ao ressarcimento do prejuízo ao erário, e ao art. 205 da Lei 10.406/2002 (Código Civil) , no que se refere à pretensão punitiva. Assim, quanto ao débito, a ação ressarcitória é imprescritível, e quanto à aplicação de sanções, ela prescreve em dez anos, a contar da data de ocorrência das irregularidades (Acórdão 374/2017-TCU-Plenário, Relator Ministro Bruno Dantas) .
12.3. A condenação em débito em processo de TCE não tem caráter punitivo, possuindo, essencialmente, natureza jurídica de reparação civil pelo prejuízo causado ao erário, não sendo alcançada, portanto, pelo instituto da prescrição da pretensão punitiva (Súmula TCU 282: 'As ações de ressarcimento movidas pelo Estado contra os agentes causadores de danos ao erário são imprescritíveis') .
12.4. Não se aplica, ao caso concreto (pretensão de ressarcimento ao erário fundada em ilícito administrativo) , a decisão do Pleno do Supremo Tribunal Federal, no julgamento do Recurso Extraordinário 669.069/MG, de relatoria do Ministro Teori Zavascki, que fixou a seguinte tese: 'É prescritível a ação de reparação de danos à Fazenda Pública decorrente de ilícito civil' (acórdão lavrado em 3/2/2016) .
12.5. Conforme os esclarecimentos do Ministro Benjamin Zymler, consignados no voto que fundamentou o Acórdão 15686/2018-TCU-Primeira Câmara, 'embora os membros da Corte Suprema tenham debatido a aplicação do art. 37, § 5º, da CF às ações de improbidade administrativa, a questão não foi resolvida pelo Colegiado do STF, que optou em enfrentar apenas a prescritibilidade de ilícito civil, como o ocorrido em acidente de trânsito, que era o caso concreto que subsidiou a Repercussão Geral 666'.
12.6. Ainda sobre o tema, no julgamento do Recurso Extraordinário (RE) 852475, com repercussão geral reconhecida (tema 897: prescritibilidade da pretensão de ressarcimento ao erário em face de agentes públicos por ato de improbidade administrativa) , o Plenário do Supremo Tribunal Federal (STF) , por maioria de votos, reconheceu a imprescritibilidade de ações de ressarcimento de danos ao erário decorrentes de ato doloso de improbidade administrativa. O caso representativo da controvérsia foi o RE 852475, julgado na Sessão de 8/8/2018.
12.7. Ademais, há repercussão geral reconhecida, mas ainda pendente de julgamento pelo STF, especificamente quanto à prescritibilidade ou não da pretensão de ressarcimento ao erário fundada em decisão de Tribunal de Contas (tema 899) . Nesse contexto, enquanto não sobrevier julgado da Suprema Corte que limite a atuação do TCU na persecução do ressarcimento ao erário, inclusive por via da Tomada de Contas Especial, deve prevalecer a orientação consignada na Súmula TCU 282.
12.8. Quanto à pretensão punitiva do TCU, conforme o Acórdão 1441/2016-TCU-Plenário, que uniformizou a jurisprudência acerca dessa questão, subordina-se ao prazo geral de prescrição indicado no art. 205 do Código Civil, que é de 10 anos, contado da data de ocorrência da irregularidade sancionada, nos termos do art. 189 do Código Civil, sendo este prazo interrompido pelo ato que ordenar a citação, a audiência ou a oitiva do responsável. Conforme o mesmo acórdão, a ocorrência desta espécie de prescrição será aferida, independentemente de alegação da parte, em cada processo no qual haja intenção de aplicação das sanções previstas na Lei 8.443/1992.
12.9. Considerando que, no caso concreto, o fato gerador da irregularidade ocorreu ao longo do exercício de 2000, que o ato que ordenou a citação foi de 4/4/2007 (peça 5, p. 36) , momento em que, a um só tempo, há a interrupção da prescrição e o recomeço da contagem do prazo de 10 anos, por uma única vez (art. 202, parágrafo único, parte inicial, do Código Civil) , verifica-se que houve a prescrição da pretensão punitiva.
12.10. Quanto ao alegado prejuízo ao contraditório e à ampla defesa em razão do longo tempo decorrido das irregularidades, verifica-se que a primeira citação do responsável ocorreu por intermédio do Ofício 547/2007-TCU/SECEX-MA (peça 6, p. 2-12) , recebido em 27/7/2007 (peça 6, p. 53) , momento relativamente próximo aos fatos em apuração.
12.11. Nesse ponto, o Tribunal entende que o mero transcurso de longo prazo não gera automaticamente prejuízo ao contraditório e à ampla defesa, devendo ser demonstrado o suposto prejuízo, conforme enunciados abaixo transcritos:
'O prejuízo à ampla defesa e ao contraditório decorrente da citação tardia deve ser efetivamente demonstrado pelo responsável com a indicação do obstáculo ou dificuldade concreta que implicou prejuízo à defesa, não sendo suficiente sua mera alegação' (Acórdão 6990/2014-TCU-Primeira Câmara, Relator Ministro Walton Alencar Rodrigues) ;
'O mero transcurso do tempo não acarreta, em toda e qualquer situação, prejuízo à ampla defesa ou à constituição do contraditório, devendo a configuração de tal prejuízo ser analisada em cada caso concreto, sob pena de violar-se a regra da imprescritibilidade das ações de cobrança de dano ao erário.' (Acórdão 1258/2019-TCU-Plenário, Relator Ministro Bruno Dantas) .
12.2. Dessa forma, rejeitam-se as alegações de defesa apresentadas.
13. Manifestação do responsável (peça 74, p. 4) :
13.1. O responsável alega que não havia discricionariedade na execução de sua função, não lhe cabendo indagar quanto à validade ou não do ato praticado.
13.2. Alega que não lhe cabia avaliar se o ato de seu superior era legal ou não, ainda mais que, segundo seu ponto de vista, tratava-se apenas de informalidades técnicas que não inviabilizaram a real efetivação do ato administrativo, e que também se tratavam de ordens superiores que não eram questionadas, por existir a presunção da legalidade.
14. Análise da manifestação do responsável:
14.1. Não prospera a alegação de que cumpria ordens superiores com presunção de que não eram ilegais. No ponto, o Tribunal entende que a obediência hierárquica não exclui a culpabilidade quando se trata de ordem manifestamente ilegal (Acórdão 856/2016-TCU-Plenário, Relator Ministro Augusto Nardes) .
14.2. Ademais, não se tratavam de meras informalidades técnicas, uma vez que não se mostra razoável emitir cheques nominais a estranhos, quando os destinatários dos recursos deveriam ser os efetivos fornecedores ou prestadores de serviços:
'O pagamento de despesa com recursos do Fundef deve ser feito mediante cheque nominativo ao prestador de serviço ou fornecedor contratado, no exato valor de cada fatura, a fim de que a operação possa ser claramente comprovada, sendo essa atitude regra básica da administração financeira pública' (Acórdão 4373/2014-TCU-Primeira Câmara, Relator Ministro José Múcio Monteiro) .
14.3. Ao adotar tal procedimento, quebra-se o necessário nexo de causalidade que deve existir entre os recursos descentralizados e as despesas que deveriam ser custeadas com tais recursos. Não há comprovação de que esses recursos, sacados com cheques nominais a servidores municipais, foram, de fato, utilizados para pagar as supostas despesas alegadas com recursos do FUNDEF, de forma que não há como acolher a tese de que se tratam de meras informalidades técnicas.
14.4. Dessa forma, rejeitam-se as alegações de defesa apresentadas.
15. Manifestação do responsável (peça 74, p. 4-6) :
15.1. O responsável alega a insuficiência das provas de desvio de finalidade, de corrupção ativa ou passiva, de peculato ou prevaricação. Afirma que não existe qualquer indício de conduta delitiva e nem a incidência de fatos que não se coadunem com a exigência da norma administrativa, penal e constitucional.
15.2. Alega que, ausentes o dolo e a má-fé nos atos imputados como irregulares, não se destaca a presença de dano ao erário ou de enriquecimento ilícito, não tendo ocorrido atentado algum ao princípio da moralidade administrativa.
15.3. Afirma que todos os serviços relacionados foram efetivamente prestados e as mercadorias regularmente entregues, não se apontando, por esta razão, desvio de recursos públicos.
15.4. Por fim, alega que a prática dos cheques serem emitidos em nome dos funcionários e posteriormente sacados ocorreu em razão do temor da população de Timon/MA de receber cheque do Município, já que o prefeito antecessor não tinha uma reputação muito ilibada, sendo conhecido por não efetivar os pagamentos. Essa foi, portanto, a melhor maneira encontrada de satisfazer os interesses da população, buscando se adaptar aos seus temores e receios.
16. Análise da manifestação do responsável:
16.1. O que está em apuração é a quebra do nexo causal entre os recursos do FUNDEF e as despesas apresentadas. Não se está questionando eventual desvio de finalidade, corrupção ativa ou passiva, peculato ou prevaricação.
16.2. Ademais, o Tribunal entende que não é necessário que haja má-fé ou ação dolosa do agente para fins de responsabilização perante o Controle Externo (Acórdão 243/2010-TCU-Plenário, Relator Ministro Aroldo Cedraz) .
16.3. Também não foi objeto de impugnação o fornecimento ou não de produtos ou prestação de serviços, mas tão somente se esses fornecimentos e serviços foram custeados com recursos do FUNDEF, visto que o saque dos recursos não permitiu estabelecer o nexo causal acima apontado, situação confirmada pelo próprio responsável em sua defesa, sob o argumento infundado de que era necessário para satisfazer os interesses da população, em razão de comportamentos inadequados da gestão anterior.
16.4. Dessa forma, rejeitam-se as alegações de defesa apresentadas.
17. Manifestação do responsável (peça 74, p. 7) :
17.1. O responsável alega que foram respeitados os preços públicos e os problemas com os cheques não geraram prejuízo ao Estado.
17.2. Dessa forma, o município não pode ser reembolsado por um dano que efetivamente não sofreu, o que caracterizaria enriquecimento sem causa.
18. Análise da manifestação do responsável:
18.1. Mais uma vez reafirma-se que o procedimento de sacar os recursos do FUNDEF para posterior pagamento aos fornecedores e prestadores de serviço não permite estabelecer o necessário nexo de causalidade entre os recursos e as despesas realizadas.
18.2. Assim, ao não ser possível comprovar como os recursos do FUNDEF foram utilizados, a sua devolução aos fundos municipais é medida necessária de reparação ao dano apurado, e não configura enriquecimento sem causa do município de Timon/MA.
18.3. Dessa forma, rejeitam-se as alegações de defesa apresentadas.
19. Manifestação do responsável (peça 74, p. 7-8) :
19.1. O responsável alega que os cheques foram antecedidos de requerimentos devidamente preenchidos com as informações pertinentes a eles, como valor, procedência, data e autorização da autoridade competente, no caso o secretário municipal.
19.2. Dessa forma, tem-se a certeza da legalidade dos atos praticados, já que existe um trâmite específico para a efetivação dos pagamentos, iniciando-se com o requerimento da despesa, sendo sucedido pela autorização do secretário e, somente após essa autorização, ocorria o real pagamento.
19.3. Existiam ordens dos superiores hierárquicos que o responsável somente cumpria, sem questionar. Afinal, não seria ele a pessoa responsável por decidir questões cruciais sobre pagamentos e fornecedores. Seria, portanto, apenas um executor das tarefas.
19.4. Alega estar sendo responsabilizado por atitudes que não dependiam da sua vontade para que fossem cumpridas, e por ser o lado hipossuficiente da relação, ficou com toda a culpa. Tratavase de tarefas que, como já disse, eram simplesmente executadas.
19.5. Não seria justo, então, responsabilizar um funcionário da Administração Pública por atos vindos de seus superiores, quando não está na sua competência questionar decisões de quem possui um maior poder de decisão.
20. Análise da manifestação do responsável:
20.1. Mais uma vez reafirma-se que o procedimento de sacar os recursos do FUNDEF para posterior pagamento aos fornecedores e prestadores de serviço não permite estabelecer o necessário nexo de causalidade entre os recursos e as despesas realizadas, razão pela qual se concluiu pela ocorrência de dano ao erário.
20.2. A questão de que estava apenas cumprindo ordens superiores supostamente legais já foi abordada nos itens 10 e 11 desta instrução.
20.3. Dessa forma, rejeitam-se as alegações de defesa apresentadas.
21. Manifestação do responsável (peça 74, p. 8-9) :
21.1. O responsável alega desproporcionalidade no valor determinado a cada um dos responsáveis, e que a aplicação das penalidades e multas no mesmo valor para funcionários ocupantes de cargos diferentes traduz-se em visível desproporcionalidade, já que cada um deve ser responsabilizado de acordo com suas condutas, e é óbvio que a responsabilidade de um não pode ser igual a de outro que preencha carga diverso.
22. Análise da manifestação do responsável:
22.1. Em relação ao débito, o TCU entende que o instituto da solidariedade passiva representa instrumento legal a favor do credor, não podendo, por conseguinte, ser invocado em benefício do devedor (Acórdão 3400/2013-TCU-Plenário, Relator Ministro Aroldo Cedraz) .
22.2. Ademais, no tocante à possível aplicação de penalidades e de multas, o TCU considera que a dosimetria da multa deve levar em consideração o grau de culpabilidade, os antecedentes do servidor e as circunstâncias envolvidas no caso examinado (Acórdão 1077/2012-TCU-Plenário, Relator Ministro Walton Alencar Rodrigues) , além do fato de que essa dosimetria da pena tem como balizadores o nível de gravidade dos ilícitos apurados, com a valoração das circunstâncias fáticas e jurídicas envolvidas, e a isonomia de tratamento com casos análogos, o que será oportunamente definido pelo TCU quando do julgamento do presente processo (Acórdão 944/2016-TCU-Plenário, Relator Ministro Augusto Nardes) .
22.3. Dessa forma, rejeitam-se as alegações de defesa apresentadas.
23. Da análise procedida nas alegações de defesa apresentadas pelo Sr. Antônio José dos Santos Neto (CPF XXX.310.073-XX) , verifica-se que elas não foram suficientes para elidir as irregularidades pelas quais está sendo responsabilizado, de forma que devem ser rejeitadas as suas alegações de defesa.
24. Não há elementos para que se possa efetivamente aferir e reconhecer a ocorrência de boa-fé na conduta do Sr. Antônio José dos Santos Neto (CPF XXX.310.073-XX) , podendo este Tribunal, desde logo, proferir o julgamento de mérito pela irregularidade das contas, conforme os termos dos §§ 2º e 6º do art. 202 do Regimento Interno do TCU.
25. Dessa forma, devem as contas ser julgadas irregulares, condenando-se o responsável ao débito apurado, em solidariedade com o espólio do Sr. Francisco das Chagas Moura (CPF XXX.104.113-XX) ."
13.	Por fim, a Secex/TCE formula o seguinte encaminhamento (peças 91-93) :
	13.1. rejeitar as alegações de defesa apresentadas pelo Sr. Antônio José dos Santos Neto (XXX.310.073-XX) ;
	13.2. julgar irregulares as contas do Sr. Antônio José dos Santos Neto (412.310.07320) , com fundamento nos arts. 1º, inciso I, 16, inciso III, alínea c, 19, caput, e 23, inciso III, da Lei 8.443/1992, condenandoo, solidariamente com o espólio do Sr. Francisco das Chagas Moura (XXX.104.113-XX) , ao pagamento das importâncias a seguir especificadas e fixando-lhes o prazo de 15 dias, para que comprovem, perante este Tribunal, em respeito art. 214, inciso III, alínea a, do Regimento Interno/TCU, o recolhimento das dívidas aos cofres do Fundo de Manutenção e Desenvolvimento da Educação Básica e de Valorização dos Profissionais da Educação - Fundeb do Município de Timon/MA, atualizadas monetariamente e acrescidas de juros de mora, calculados a partir das datas indicadas até a data do efetivo recolhimento e com o abatimento de valores acaso já satisfeitos, nos termos da legislação vigente:
	Data de ocorrência
	Valor histórico (R$) 

	18/1/2000
	8.000,00

	2/2/2000
	15.000,00

	16/2/2000
	20.000,00

	3/3/2000
	3.000,00

	10/3/2000
	2.000,00

	15/3/2000
	18.014,64

	17/3/2000
	1.500,00

	23/3/2000
	24.252,69

	29/3/2000
	1.000,00

	11/4/2000
	2.000,00

	13/4/2000
	2.000,00

	14/4/2000
	20.303,08

	24/4/2000
	5.548,35

	2/5/2000
	6.560,08

	12/5/2000
	15.000,00

	19/5/2000
	3.000,00

	23/5/2000
	15.030,01

	26/5/2000
	5.460,00

13.3. autorizar, desde logo, a cobrança judicial da dívida, nos termos do art. 28, inciso II, da Lei 8.443/1992, caso não atendida a notificação;
13.4. autorizar, desde logo, com fundamento no art. 26 da Lei 8.443/1992, c/c o art. 217 do Regimento Interno/TCU, caso seja do interesse dos responsáveis, o parcelamento da dívida em até 36  (trinta e seis) parcelas; 
13.5. enviar cópia do Acórdão a ser prolatado, bem como do Relatório e do Voto que o fundamentarem, à Procuradoria da República no Estado do Maranhão, nos termos do § 3º do art. 16 da Lei 8.443/1992, c/c o § 7º do art. 209 do Regimento Interno/TCU, para adoção das medidas cabíveis; 
13.6. encaminhar o processo para a Secretaria de Recursos - Serur para apreciação do recurso de reconsideração interposto pelo Sr. Roberval Marques da Silva (peças 32 e 33) e do recurso de revisão apresentado pelo Sr. Eliomar Feitosa Júnior (peças 35 a 39) .
14.	O Ministério Público junto ao TCU, representado pelo Subprocurador-Geral Paulo Soares Bugarin, manifesta-se de acordo com a proposta da unidade técnica nos seguintes termos (peça 94) : 
"5. A unidade técnica analisou de forma detida as alegações de defesa apresentadas pelo responsável, afastando todas as preliminares alegadas, bem como as questões de mérito, exceto quanto ao transcurso do prazo de 10 anos para aplicação de multa ao responsável, ante a sua prescrição.
6. Quanto ao mérito, assiste razão à unidade instrutiva em não aceitar a defesa apresentada. As irregularidades, como indicado, envolveram o saque em espécie de recursos do FUNDEF, o que fulmina o nexo de causalidade. 
7. Alega que os recursos foram utilizados para o pagamento de fornecedores, mas tanto o Sr. Antônio José como os demais responsáveis arrolados não apresentaram elementos do efetivo pagamento desses terceiros com os referidos recursos.
8. Ante o exposto, este representante do MP/TCU acolhe a proposta de encaminhamento indicada à peça 91, p. 8-10, no sentido de rejeitar as alegações de defesa apresentadas pelo Sr. Antônio José dos Santos Neto (CPF XXX.310.073-XX) e julgar irregulares as suas contas em solidariedade com o espólio do Sr. Francisco das Chagas Moura."
	É o Relatório.

Antonio Cícero Vasconcelos dos Santos, OAB/PI 4.411; Augusto José Porto Coimbra, OAB/PI 5.539; Joaquim Barbosa de Almeida Neto, OAB/PI 5.298; Thiago Santos Castelo Branco, OAB/PI 6.128; Rafaela Reinaldo Lima, OAB/PI 6.747; Alessandra Soares Marreiros Ferraz, OAB/PI 5.583; Larissa Castello Branco Napoleão do Rêgo, OAB/PI 4.580; Mary Barros Bezerra, OAB/PI 104-B; Válber de Assunção Melo, OAB/PI 1.834/89; Téssio da Silva Tôrres, OAB/PI 5944.

Subprocurador-Geral Paulo Soares Bugarin.

TOMADA DE CONTAS ESPECIAL. RECURSOS DO EXTINTO FUNDO DE MANUTENÇÃO E DESENVOLVIMENTO DO ENSINO FUNDAMENTAL E DE VALORIZAÇÃO DO MAGISTÉRIO - FUNDEF. CONTAS JULGADAS IRREGULARES, COM DÉBITO E MULTA (ACÓRDÃO 6.642/2009 - 1ª CÂMARA, RETIFICADO PELO ACÓRDÃO 5.008/2010 - 1ª CÂMARA). DETERMINAÇÃO PARA RENOVAÇÃO DA CITAÇÃO DE UM RESPONSÁVEL PARA INDICAR, DE FORMA EXPRESSA, A SOLIDARIEDADE COM O ESPÓLIO OU COM OS HERDEIROS DO RESPONSÁVEL FALECIDO (ACÓRDÃO 1.238/2015 - PLENÁRIO). EXAME DAS ALEGAÇÕES DE DEFESA ENCAMINHADAS EM CUMPRIMENTO À CITAÇÃO DE QUE TRATA O ACÓRDÃO 1.238/2015 - PLENÁRIO. IMPOSSIBILIDADE DE FORMAÇÃO DO NEXO DE CAUSALIDADE EM RAZÃO DOS SAQUES EFETUADOS NA CONTA ESPECÍFICA DO FUNDEF. CONSIDERAÇÕES SOBRE A PRESCRIÇÃO DA PRETENSÃO PUNITIVA DO TCU. CONTAS IRREGULARES, COM DÉBITO E MULTA.

TOMADA DE CONTAS ESPECIAL (TCE)

Secretaria de Controle Externo de Tomada de Contas Especial - Secex/TCE.

Submeto à apreciação deste Colegiado Tomada de Contas Especial, em fase de exame das alegações de defesa apresentadas, em cumprimento à citação determinada mediante o Acórdão 1238/2015-TCU-Plenário, pelo Sr. Antônio José dos Santos Neto (412.310.073-20) - sempre mencionado com o correspondente número de sua inscrição no Cadastro de Pessoa Física - CPF da Secretaria da Receita Federal do Brasil para evitar confusão com o seu homônimo. 
2.	Conforme relatado, esta Tomada de Contas Especial tem longa tramitação neste Tribunal. Originou-se da conversão de processo de Relatório de Auditoria, por força da Decisão 002/2002 - 1ª Câmara, em decorrência das irregularidades na aplicação dos recursos transferidos pelo então Fundo de Manutenção e Desenvolvimento do Ensino Fundamental e de Valorização do Magistério - Fundef ao Município de Timon/MA, no exercício de 2000.
3.	De forma específica, a irregularidade consistiu na emissão pela Prefeitura de Timon/MA de vários cheques em nomes de servidores municipais, os quais, segundo alegações, efetuavam os correspondentes saques da conta bancária do Fundef para posterior pagamento aos credores. Essa sistemática de pagamento, segundo apurado na fiscalização e reconhecida pelos responsáveis, teria sido adotada porque os credores tinham receio de receber cheques emitidos pela Prefeitura de Timon/MA, dados os atrasos na realização de pagamento àqueles que contratavam com o ente municipal.
4.	Nestes autos, a 1ª Câmara proferiu o Acórdão 6.642/2009, por meio do qual julgou, no que interessa a esta etapa processual, irregulares as contas dos Srs. Francisco das Chagas Moura e Antônio José dos Santos Neto (412.310.073-20) , condenou-os solidariamente ao pagamento do débito apurado, e impôs ao primeiro responsável as multas de R$ 30.000,00 e R$ 3.000,00, respectivamente com base nos arts. 57 e 58, inciso III, da Lei 8.443/1992, e ao segundo, a multa de R$ 30.000,00, fundamentada também no aludido art. 57 da LO/TCU. 
5.	Posteriormente, o Sr. Antônio José dos Santos Neto (412.310.073-20) opôs Embargos de Declaração ao Acórdão 6642/2009-TCU-Primeira Câmara, os quais não foram conhecidos por serem intempestivos, de acordo com o Acórdão 2162/2010-TCU-Primeira Câmara.
6.	Na sequência, mais uma vez o Sr. Antônio José dos Santos Neto (412.310.073-20) manejou Embargos de Declaração, desta feita, contra o Acórdão 2162/2010-TCU-Primeira Câmara, os quais não foram conhecidos porque o recorrente deixou de indicar os vícios típicos de Embargos (Acórdão 5008/2010-TCU-Primeira Câmara) . 
7.	Na mesma ocasião, o Tribunal, declarou, de ofício, a nulidade da citação do Sr. Antônio José dos Santos Neto (412.310.073-20) , objeto do Ofício 886/2009 - TCU/Secex/MA e, em consequência, excluiu o nome do Sr. Antônio José dos Santos Neto (412.310.073-20) dos subitens 9.2.1 e 9.3.1.1 do Acórdão 6642/2009-TCU-Primeira Câmara, e ainda determinou à então Secex/MA que promovesse a citação solidária do aludido responsável com o Sr. Francisco das Chagas Moura, devendo o ofício de citação ser encaminhado ao endereço por ele indicado na peça dos Embargos de Declaração (Acórdão 5008/2010-TCU-Primeira Câmara, subitens 9.2 e 9.3.1) .
8.	Atendidas as disposições do Acórdão 5008/2010-TCU-Primeira Câmara, os autos foram submetidos à apreciação do Plenário, que, em razão da notícia do falecimento do Sr. Francisco das Chagas Moura, acolheu voto do Redator Ministro Walton de Alencar Rodrigues, nos termos do Acórdão 1238/2015-TCU-Plenário, para renovar a citação do Sr. Antônio José dos Santos Neto (412.310.073-20) , indicando, de forma expressa, sua solidariedade com o espólio ou com os herdeiros do Sr. Francisco das Chagas Moura (falecido) .
9.	Promovida a renovação da citação, nos moldes do Acórdão 1238/2015-TCU-Plenário, pela extinta Secex/MA, o Sr. Antônio José dos Santos Neto (412.310.073-20) apresentou suas alegações de defesa ao Tribunal em 20/05/2015 (peça 73) .
10.	Em prosseguimento à instrução processual, a Secex/TCE examinou as alegações de defesa e propôs a irregularidade das contas do Sr. Antônio José dos Santos Neto (412.310.073-20) , com a imposição do débito então apurado, e sem aplicação da multa prevista no art. 57 da Lei 8.443/1992, porquanto entendeu ter ocorrido a prescrição da pretensão punitiva do TCU.
11.	O Ministério Público junto ao TCU, representado pelo Subprocurador-Geral Paulo Soares Bugarin, manifestou-se de acordo com a proposta de mérito formulada pela unidade técnica.
ii
12.	Trato neste tópico de questões processuais preliminares relacionadas ao falecimento do Sr. Francisco das Chagas Moura.  
13.	 A notícia do falecimento do mencionado responsável, ocorrido em 21/11/2008 (dados do Sisobi - Sistema Informatizado de Controle de Óbitos) , somente veio aos autos após o julgamento das suas contas mediante o Acórdão 6642/2009-TCU-Primeira Câmara, proferido em 17/11/2009, que o condenou ao pagamento do débito apurado e impôs-lhe as multas dos arts. 57 e 58, inciso III, da Lei 8.443/1992 (subitens 9.2, 9.2.1, 9.3, 9.3.1.1 e 9.3.2 do Acórdão 6642/2009-TCU-Primeira Câmara, retificado pelo Acórdão 5008/2010-TCU-Primeira Câmara) .
14.	 O Ministério Público junto ao TCU, em parecer da lavra do Subprocurador-Geral Paulo Soares Bugarin (peça 63) , na ocasião em que se manifestou nestes autos antes do Acórdão 1238/2015-TCU-Primeira Câmara, considerou necessário realizar, de ofício, revisão do Acórdão 6642/2009-TCU-Primeira Câmara, quanto às multas aplicadas ao falecido Sr. Francisco das Chagas Moura. Para o Parquet, embora tal responsável tenha apresentado regularmente a sua defesa em resposta à citação que lhe fora encaminhada, o decisum condenatório foi proferido após o seu falecimento, fato que inviabiliza a conversão das referidas multas em dívida a ser cobrada do espólio.
15.	Assim, o MP/TCU sugeriu em seu parecer, peça 63, tornar, de ofício, insubsistente o subitem 9.3.2 e excluir o nome do Sr. Francisco das Chagas Moura do subitem 9.3.1, ambos constantes do Acórdão 6642/2009-TCU-Primeira Câmara.
16.	Procede a manifestação do Parquet no sentido de excluir as multas aplicadas ao responsável que faleceu antes do Acórdão condenatório. O art. 5º, inciso LXV, da Constituição Federal ao dispor que "nenhuma pena passará da pessoa do condenado, podendo a obrigação de reparar o dano e a decretação do perdimento de bens ser, nos termos da lei, estendidas aos sucessores e contra eles executadas, até o limite do valor do patrimônio transferido", conferiu caráter personalíssimo e intransferível à sanção, razão porque deve-se retificar o Acórdão 6642/2009-TCU-Primeira Câmara quanto às multas ora abordadas. 
17.	No que se refere ao julgamento das contas do Sr. Francisco das Chagas Moura, não há reparos a fazer. A citação do ex-gestor foi realizada pelo Ofício 545/2007-TCUSecex/MA, de 12/07/2007 (peça 6, p. 22-32) , e recebida em 26/07/2007 (peça 6, p. 50) , havendo ele apresentado suas alegações de defesa em 30/08/2007 (peça 25, p. 5-12) e, em consequência, teve as contas julgadas pelo TCU. 
18.	Observo, entretanto, que no subitem 9.2.1 do Acórdão 6642/2009-TCU-Primeira Câmara não constou que o espólio do Sr. Francisco das Chagas Moura, ou os herdeiros, até o limite do valor do patrimônio transferido, responderá pelo débito atribuído ao de cujus. Assim, farei constar por ocasião deste julgamento das contas do Sr. Antônio José dos Santos Neto (412.310.073-20) tal informação, em razão da solidariedade entre este responsável e o espólio ou os herdeiros do de cujus.
iii
19.	Em atendimento à citação encaminhada ao Sr. Antônio José dos Santos Neto (412.310.073-20) , por força das disposições do Acórdão 1238/2015-TCU-Plenário, o responsável alegou em síntese (peça 74) : i) prescrição da pretensão do débito e da sanção; ii) prejuízo ao exercício do contraditório e da ampla defesa em razão do longo decurso de tempo entre a ocorrência dos fatos apurados, a autuação dos autos e a citação válida extemporânea; iii) inexistência de discricionariedade do responsável para deixar de cumprir ordens superiores; iv) inexistência de provas de desvio de finalidade, de corrupção ativa ou passiva, de peculato ou prevaricação; v) ausência de dolo e de má-fé; vi) observância dos preços públicos e não geração de prejuízo com a emissão dos cheques nominais a servidores públicos; vii) desproporcionalidade no valor das multas aplicadas aos responsáveis ocupantes de cargos diferentes.  
20.	Acolho, desde já, os pareceres da unidade técnica e do Ministério Público/TCU no sentido de julgar as contas do Sr. Antônio José dos Santos Neto (412.310.073-20) irregulares e de condená-lo, solidariamente com o espólio do Sr. Francisco das Chagas Moura, ou com os herdeiros, até o limite do valor do patrimônio transferido, ao pagamento do débito apurado nos autos, sem prejuízo da análise adicional adiante. Divirjo apenas com relação ao entendimento sobre a ocorrência da prescrição punitiva, porquanto entendo ser possível a aplicação da multa do art. 57 da Lei 8.443/1992 ao Sr. Antônio José dos Santos Neto (412.310.073-20) .
iv
21.	Quanto à alegada prescrição do débito, não assiste razão ao responsável. A jurisprudência do TCU, firmada com o Acórdão 2709/2008-TCU-Plenário (rel. Min. Benjamin Zymler) , é no sentido da imprescritibilidade das ações de ressarcimento de prejuízos causados ao erário. A propósito, a matéria foi assim sumulada no TCU: "As ações de ressarcimento movidas pelo Estado contra os agentes causadores de danos ao erário são imprescritíveis." (Súmula de Jurisprudência 282) . 
22.	A suscitada prescrição da pena não procede. O entendimento consignado na instrução técnica de que, no caso objeto destes autos, o prazo prescricional se dará com a contagem decenal a partir da data em que foram praticados os atos, sem levar em conta a regra de transição do art. 2.028 do atual Código Civil, não pode ser adotado porque não tem amparo legal.   
23.	O Acórdão 1441/2016-TCU-Plenário (Relator Ministro Benjamin Zymler e Redator Ministro Walton Alencar Rodrigues) deixou assente que: 
"9.1.1. a pretensão punitiva do Tribunal de Contas da União subordina-se ao prazo geral de prescrição indicado no art. 205 do Código Civil;
9.1.2. a prescrição a que se refere o subitem anterior é contada a partir da data de ocorrência da irregularidade sancionada, nos termos do art. 189 do Código Civil;
9.1.3. o ato que ordenar a citação, a audiência ou oitiva da parte interrompe a prescrição de que trata o subitem 9.1.1, nos termos do art. 202, inciso I, do Código Civil;
9.1.4. a prescrição interrompida recomeça a correr da data em que for ordenada a citação, a audiência ou oitiva da parte, nos termos do art. 202, parágrafo único, parte inicial, do Código Civil;
9.1.5. haverá a suspensão da prescrição toda vez que o responsável apresentar elementos adicionais de defesa, ou mesmo quando forem necessárias diligências causadas por conta de algum fato novo trazido pelos jurisdicionados, não suficientemente documentado nas manifestações processuais, sendo que a paralisação da contagem do prazo ocorrerá no período compreendido entre a juntada dos elementos adicionais de defesa ou da peça contendo o fato novo e a análise dos referidos elementos ou da resposta da diligência, nos termos do art. 160, § 2º, do Regimento Interno;
9.1.6. a ocorrência desta espécie de prescrição será aferida, independentemente de alegação da parte, em cada processo no qual haja intenção de aplicação das sanções previstas na Lei 8.443/1992;
9.1.7. o entendimento consubstanciado nos subitens anteriores será aplicado, de imediato, aos processos novos (autuados a partir desta data) bem como àqueles pendentes de decisão de mérito ou de apreciação de recurso por este Tribunal;" (grifos acrescidos) 
24.	 O aludido Acórdão 1441/2016-TCU-Plenário preconizou a aplicação da regra prescricional constante do art. 205 do Código Civil, com preceito intertemporal fixado no art. 2.028 do mesmo Código, pela prescrição geral de dez anos. A aplicabilidade do preceito intertemporal, previsto no art. 2.028 do Código Civil, deriva diretamente da Lei 10.406/2002 (Código Civil) , lei definida pelo TCU, por meio do sobredito Acórdão 1441/2016-TCU-Plenário, como parâmetro para contagem de prazo prescricional no âmbito do TCU. Eis o teor do mencionado artigo: 
"Art. 2.028. Serão os da lei anterior os prazos, quando reduzidos por este Código, e se, na data de sua entrada em vigor, já houver transcorrido mais da metade do tempo estabelecido na lei revogada."
25.	Para a aplicação da regra intertemporal ou de transição, vale a interpretação dada pelo Superior Tribunal de Justiça - STJ em sucessivos julgados, a exemplo do REsp 838414 RJ 2006/0076114-9:
"AÇÃO DE INDENIZAÇÃO. ATO ILÍCITO. PRESCRIÇÃO. PRAZO. CONTAGEM. MARCO INICIAL. REGRA DE TRANSIÇÃO. NOVO CÓDIGO CIVIL.
1 - Se pela regra de transição (art. 2.028 do Código Civil de 2002) há de ser aplicado o novo prazo de prescrição, previsto no art. 206, § 3º, IV do mesmo diploma legal, o marco inicial de contagem é o dia 11 de janeiro de 2003, data de entrada em vigor do novo Código e não a data do fato gerador do direito. Precedentes do STJ.
2 - Recurso especial conhecido e provido para, afastando a prescrição, no caso concreto, determinar a volta dos autos ao primeiro grau de jurisdição para julgar a demanda.
 (REsp 838.414/RJ, Rel. Ministro FERNANDO GONÇALVES, QUARTA TURMA, julgado em 08/04/2008, DJe 22/04/2008) ". 
26.	Com efeito, se pela regra de transição (art. 2.028 do Código Civil de 2002) há de ser aplicado o novo prazo de prescrição, previsto no art. 205 do mesmo diploma legal, o marco inicial de contagem é o dia 11/01/2003, data de entrada em vigor do novo Código, e não a data do fato gerador, na linha do entendimento sobre essa matéria oriundo do STJ.
27.	No presente caso, as irregularidades ocorreram entre janeiro a maio do exercício de 2000, ou seja, sob a égide do Código Civil de 1916. Tendo em vista que até 11/1/2003, data do início da vigência do novo Código Civil, ainda não havia fluído metade do prazo prescricional estabelecido pelo Código Civil de 1916, que era de vinte anos, incidirá neste caso, nos termos da regra intertemporal do multicitado art. 2.028, o prazo estipulado no novo Código, que será de dez anos a partir de sua vigência, isto é, 11/01/2003. Essa contagem levaria a pretensão punitiva a prescrever em 11/01/2013, ainda que os fatos irregulares tenham ocorrido no exercício de 2000 e desde que não se interrompa, antes disso, a referida contagem do prazo prescricional.
28.	Eis alguns precedentes nesse sentido, cujos enunciados foram coletados da Jurisprudência Selecionada do TCU: 
"Aplicam-se as regras gerais estabelecidas no Código Civil para a prescrição da pretensão punitiva do TCU. Na hipótese em que as irregularidades foram cometidas sob a vigência do Código Civil de 1916, aplica-se a regra intertemporal do art. 2.028 do Código Civil de 2002." (Acórdão 946/2013-TCU-Plenário, rel. Min. Benjamin Zymler) .
"Quando o fato irregular, ensejador da sanção, tiver ocorrido menos de dez anos antes do início da vigência da Lei 10.406/2002 (novo Código Civil) , 11/1/2003, o prazo de dez anos para a prescrição da pretensão punitiva do TCU é contado a partir dessa data (art. 2.028 da mesma lei) , e não a partir do fato irregular." (Acórdão 2861/2018-TCU-Plenário, rel. Min. Subst. Augusto Sherman Cavalcanti) .
29.	Cabe examinar se houve algum ato que interrompeu a prescrição decenal contada no presente caso a partir de 11/01/2003. 
30.	Na sessão de 10/08/2010, a 1ª Câmara proferiu o Acórdão 5.008/2010 por meio do qual, dentre outas medidas, determinou à então Secex/MA que promovesse a citação solidária do Sr. Antônio José dos Santos Neto (412.310.073-20) com o Sr. Francisco das Chagas Moura, encaminhando o ofício de citação ao endereço por ele indicado na peça dos Embargos de Declaração apreciado pelo referido decisum.
31.	Assim, a teor das disposições constantes dos subitens 9.1.3 e 9.1.4 do Acórdão 1.441.2016 - Plenário, reproduzidos anteriormente, o aludido Acórdão 5.008/2010 interrompeu o prazo prescricional iniciado em 11/01/2003, devendo a prescrição recomeçar a correr a partir de 10/08/2010, dia em que foi ordenada a citação do Sr. Antônio José dos Santos Neto (412.310.073-20) . De modo que a nova data para a prescrição da pretensão punitiva do TCU será em 10/08/2020.
32.	Mesmo o advento do Acórdão 1238/2015-TCU-Plenário, prolatado na sessão de 20/5/2015, em que o TCU decidiu "renovar a citação do Sr. Antônio José do Santos Neto (CPF 412.310.073-20) indicando, de forma expressa, sua solidariedade com o espólio ou com os herdeiros do Francisco das Chagas Moura (falecido) ", em nada afeta a contagem do novo prazo prescricional iniciado em 10/08/2010 e com vencimento previsto em 10/08/2020, conforme explicado no item anterior.
33.	Isso porque a interrupção da prescrição, de acordo com o art. 202 do Código Civil e com as disposições do paradigmático Acórdão 1441/2016-TCU-Plenário, somente ocorre uma vez. Além disso, o Acórdão 1.238/2015 não anulou o ato que ordenou a citação do Sr. Antônio José do Santos Neto (412.310.073-20) , isto é, o Acórdão 5008/2010-TCU-Primeira Câmara. A renovação da citação, na verdade, foi para complementar a solidariedade que, em razão do falecimento do Sr. Francisco das Chagas Moura, passou a ser do espólio do de cujus ou, se já houvesse ocorrido a partilha, dos herdeiros até o limite do valor do patrimônio transferido. 
34.	Como se vê, os dois atos colegiados - um que ordenou a citação e o outro que determinou a renovação da citação do Sr. Antônio José do Santos Neto (412.310.073-20) - foram proferidos antes da prescrição da pretensão punitiva prevista para 10/08/2020. Portanto, não ocorreu a prescrição da pretensão punitiva do TCU no presente caso.
v
35.	Outro argumento do responsável refere-se a prejuízo ao exercício do contraditório e da ampla defesa em razão do longo decurso de tempo entre a ocorrência dos fatos apurados, a autuação dos autos e a citação válida extemporânea, o qual não restou comprovado. 
36.	Apesar da tramitação destes autos desde 2001, que efetivamente não privilegia o princípio da celeridade processual previsto no art. 5º, inciso LXXVIII, da Constituição Federal e, em tese, pode causar  dificuldades na coleta de provas ou até inviabilizar a defesa, cabe destacar que o responsável limitou-se a alegar prejuízo ao contraditório sem trazer elementos que demonstrassem efetivamente a impossibilidade de se defender. Não consta dos autos eventual negativa da Prefeitura de Timon/MA em fornecer documentos relacionados às irregularidades por conta de alguma solicitação do ex-gestor para atender à citação do TCU. De igual modo, também inexiste neste processo notícia de eventual ação judicial movida pelo responsável para obter provas de defesa.
37.	  Ao responsável foi assegurado o exercício pleno do contraditório e da ampla defesa em todas as fases processuais. Para tanto, declarou-se nula a citação encaminhada para endereço no qual não residia o ex-gestor, determinou-se nova citação solidária e, por fim, renovou-se a citação para aperfeiçoar o vínculo de solidariedade do Sr. Antônio José do Santos Neto (412.310.073-20) com o espólio do de cujus ou com os herdeiros, conforme consignado alhures.
38.	Ademais, esta Corte tem adotado a orientação, que também tenho acolhido em minhas deliberações, de que o mero transcurso do tempo não acarreta, em toda e qualquer situação, prejuízo à defesa ou ao contraditório, devendo a configuração de tal prejuízo ser analisada em cada caso concreto, sob pena de se violar a regra da imprescritibilidade das ações de cobrança de dano ao erário. Neste sentido, menciono os Acórdãos 10.452/2016, 8.044/2016 e 10.046/2018 - 2ª Câmara, de minha lavra, bem como o Acórdão 1.460/2016 - Plenário (Relatora Ministra Ana Arraes) e o Acórdão 2.630/2015 - 2ª Câmara (Relator Ministro João Augusto Ribeiro Nardes e Revisor Ministro-Substituto Augusto Sherman Cavalcanti) . 
vi
39.	Também não procede a aventada inexistência de discricionariedade do responsável para deixar de cumprir ordens superiores. À época das irregularidades praticadas, o Sr. Antônio José dos Santos Neto (CPF 412.310.073-20) ocupava o cargo de Diretor Administrativo da Secretaria de Educação do Município de Timon/MA e, portanto, deveria observar as normas aplicáveis à execução das despesas, de tal forma a comprovar a correta aplicação dos recursos públicos do Fundef na manutenção e desenvolvimento do ensino fundamental público e na valorização de seu Magistério. 
40.	 A sistemática adotada de emissão de cheques em nome de servidores municipais, seguida de saques diretamente no caixa da instituição financeira onde era mantida a conta bancária específica do Fundef, em razão da falta de credibilidade da Prefeitura do Município de Timon/MA junto aos fornecedores/prestadores de serviços, não se justifica porque rompeu o nexo de causalidade entre os valores sacados e as despesas realizadas.
41.	 O procedimento adequado para a liquidação da despesa é a emissão de cheques nominais aos fornecedores/prestadores de serviços, de modo a comprovar o liame de causalidade entre a fonte dos recursos e os gastos incorridos para cumprir a finalidade do Fundef. Nesse sentido, eis o enunciado do Acórdão 4.373/2014 - 1ª Câmara, rel. Min. José Múcio Monteiro (Jurisprudência Selecionada do TCU) , bem destacado na instrução técnica reproduzida no relatório precedente:
"O pagamento de despesa com recursos do Fundef deve ser feito mediante cheque nominativo ao prestador de serviço ou fornecedor contratado, no exato valor de cada fatura, a fim de que a operação possa ser claramente comprovada, sendo essa atitude regra básica da administração financeira pública."
42.	 Diante de ordem hierárquica que se apresenta manifestamente ilegal, o ex-Diretor Administrativo tinha por obrigação funcional não cumpri-la, sob pena de impossibilitar a comprovação da correta aplicação dos recursos do Fundef, como se observa no presente caso. 
43.	Os precedentes do TCU caminham no sentido de que "a obediência hierárquica não exclui a culpabilidade quando se trata de ordem manifestamente ilegal". (v.g.: Acórdão 856/2016 - Plenário, rel. Min. Augusto Nardes; Acórdão 2.511/2012 - Plenário, de minha relatoria; e Acórdão 488/2010 - Plenário, rel. Min. José Múcio Monteiro) . 
44.	Nesse contexto, considero que o argumento de cumprimento de ordem superior na sistemática de emissão de cheques nominativos e saques é insuficiente para afastar a irregularidade atribuída ao responsável. 
vii
45. 	Sobre a suscitada inexistência de provas de corrupção ativa ou passiva, de peculato ou prevaricação, cabe esclarecer que estes autos não têm por objetivo a investigação desses crimes.  Nada impede, porém, que diante de possíveis evidências dos tipos de crime relacionados, seja dada ciência ao Ministério Público Federal para adoção das medidas pertinentes.  
46.	Quanto à falta de provas de desvio de finalidade, no processamento desta Tomada de Contas Especial não se tratou disso. O fato apurado nestes autos consiste na irregular aplicação dos recursos do Fundef decorrente da sistemática de pagamentos adotada pelo aludido responsável, conforme exposto nos itens 40 e 41, retro, o que conduziu ao rompimento do vínculo de causalidade entre tais recursos públicos e os gastos incorridos na execução das finalidades do Fundef. 
47.	Donde se conclui que a falta de caracterização de desvio de finalidade e dos crimes indicados pelo responsável não afasta a irregularidade na aplicação dos recursos do Fundef, conforme descrito alhures. 
viii
48.   	A alegada ausência de dolo e de má-fé não serve ao propósito de elidir a responsabilidade do Sr. Antônio José dos Santos Neto (412.310.073-20) tampouco de eliminar a irregularidade na aplicação dos recursos do Fundef.  
49.	 Ressalte-se que, para fins de ressarcimento ao erário, a responsabilidade dos jurisdicionados perante o TCU caracteriza-se pela constatação de culpa stricto sensu, sendo desnecessário demonstrar a conduta dolosa, a má-fé do gestor ou o enriquecimento ilícito (v.g.: Acórdãos 185/2016 - Plenário, rel. Min. Vital do Rêgo; 6.943/2015 - 1ª Câmara, rel. Min. Bruno Dantas; 11.441/2011 - 2ª Câmara, rel. Min. Aroldo Cedraz; 827/2019 - 2ª Câmara, rel. Min. Bruno Dantas) . Para a aplicação de multas e demais sanções administrativas, deve-se verificar a ocorrência de culpa grave ou dolo do gestor (v.g.: Acórdãos 1.942/2012 - 2ª Câmara, rel. Min. Aroldo Cedraz; 2.391/2018 - Plenário, rel. Min. Benjamim Zymler) .
50.	Por oportuno, reproduzo, a seguir, dois enunciados da Jurisprudência Selecionada do TCU, ambos referentes ao já mencionado Acórdão 2.391/2018 - Plenário, em que a questão da responsabilização dos agentes públicos foi bem abordada, inclusive com a interpretação da Lei 13.655/2018 (Lei da Segurança Jurídica) que acrescentou novas disposições na Lei de Introdução às Normas do Direito Brasileiro (LINDB) : 
Enunciado 1: "Para fins do exercício do poder sancionatório do TCU, erro grosseiro é o que decorreu de grave inobservância do dever de cuidado, isto é, que foi praticado com culpa grave."
Enunciado 2: "O dever de indenizar os prejuízos ao erário permanece sujeito à comprovação de dolo ou culpa, sem qualquer gradação, como é de praxe no âmbito da responsabilidade aquiliana, inclusive para fins do direito de regresso (art. 37, § 6º, da Constituição Federal) . As alterações promovidas na Lei de Introdução às Normas do Direito Brasileiro (LINDB) pela Lei 13.655/2018, em especial a inclusão do art. 28, não provocaram modificação nos requisitos necessários para a responsabilidade financeira por débito."
ix
51.	O responsável também anotou em sua defesa a observância dos preços públicos praticados e a não geração de prejuízo com a emissão dos cheques nominais a servidores públicos. 
52.  	Entretanto, tal argumento não favorece o responsável. A irregularidade apontada não diz respeito aos preços contratados pelo Município de Timon/MA, de sorte que não se tratou de eventual sobrepreço ou de superfaturamento. 
53.	Como já consignado anteriormente, a irregularidade consiste na sistemática, reconhecida pelo próprio responsável, de emissão de cheques nominativos a pessoal do quadro da Prefeitura de Timon/MA, seguido de saques diretamente no caixa da instituição financeira para posterior pagamento aos fornecedores, com o rompimento do imprescindível vínculo de causalidade entre os recursos do Fundef e os gastos efetuados. Há, no presente caso, prejuízo causado ao Fundef, na medida em que não se pode afirmar o paradeiro dos valores sacados da conta bancária, justamente pela falta da configuração do nexo de causalidade. 
54.	A jurisprudência do TCU é firme no sentido de exigir do gestor público a demonstração do nexo causal entre os recursos públicos federais repassados por meio de convênios ou instrumentos congêneres e a efetiva realização de despesas para a consecução do objeto pactuado e/ou a execução das ações relativas a programas custeados com o dinheiro federal (v.g.: Acórdão 997/2015 - Plenário, rel. Min. Benjamin Zymler; Acórdão 5.170/2015 - 1ª Câmara, rel. Min. Walton Alencar Rodrigues;  Acórdão 6.173/2011 - 1ª Câmara, rel. Min. José Múcio Monteiro) .
55.	No caso de recursos do extinto Fundef, assim como do atual Fundeb, demonstrar a existência desse liame causal faz parte do inafastável ônus do gestor de comprovar a boa e regular aplicação dos recursos públicos colocados sob sua administração. Portanto, os saques efetuados na conta do Fundef impede a formação do necessário vínculo de causalidade, restando caracterizado o dano ora apurado.
x
56.	Por fim, o responsável alegou desproporcionalidade do débito e das multas aplicadas a gestores ocupantes de cargos distintos, referindo-se ao Sr. Francisco das Chagas Moura (falecido) , ex-Secretário de Educação, e a ele próprio, ocupante à época do cargo de Diretor Administrativo da Secretaria de Educação do Município de Timon/MA. 
57.	 Vale lembrar que, por meio do Acórdão 6642/2009-TCU-Primeira Câmara, as contas do Sr. Francisco das Chagas Moura e as do Sr. Antônio José dos Santos Neto (412.310.073-20) foram julgadas irregulares, sendo ambos condenados ao pagamento do débito solidário apurado e da multa individual no valor de R$ 30.000,00, fundamentada no art. 57 da Lei 8.443/1992. 
58.	 O referido decisum condenatório foi alterado pelo Acórdão 5008/2010-TCU-Primeira Câmara, que declarou a nulidade de citação do Sr. Antônio José dos Santos Neto (412.310.073-20) e, em consequência, decidiu excluir o nome desse responsável dos subitens 9.2.1 e 9.3.1.1 do citado Acórdão 6642/2009-TCU-Primeira Câmara. 
59.	O primeiro esclarecimento que faço é sobre a situação atual do Sr. Antônio José dos Santos Neto (CPF 412.310.073-20) , cujas contas estão sendo apreciadas para fins de julgamento nesta ocasião, portanto, não há nem condenação de débito nem imposição de multa até o momento. O outro, é com relação ao Sr. Francisco das Chagas Moura que, conforme já anotei alhures, proponho a exclusão das multas aplicadas, por meio do Acórdão 6642/2009-TCU-Primeira Câmara, porque à época do julgamento o responsável era falecido.  
60.	Cabe ressaltar que o instituto da solidariedade entre responsáveis é benefício do credor, configurado pelo erário, e não do devedor. A solidariedade pelo dano causado ao erário é averiguada pela conduta dos gestores na prática da irregularidade. 
61.	Sobre a multa prevista no art. 57 da Lei 8.443/1992, quando o responsável for julgado em débito poderá o Tribunal aplicar-lhe multa de até cem por cento do valor atualizado do dano causado ao Erário, devendo-se levar em conta na dosimetria da pena os agravantes, as atenuantes e as circunstâncias do caso concreto. Na ocasião do Acórdão 6642/2009-TCU-Primeira Câmara, apliquei multa de 10% sobre o valor atualizado do débito até 17/11/2009, data do referido decisum, cujo percentual arredondado alcançou exatamente 9,97% (valor do débito atualizado até 17/11/2009: R$ 300.932,05 x 9,97% = R$ 30.000,00) .  Enfim, todos esses elementos serão considerados na aplicação da pena.  
62.	Assim, o argumento da desproporcionalidade não aproveita ao responsável. 
63.	Nesse contexto, entendo que as contas do Sr. Antônio José dos Santos Neto (412.310.073-20) devem ser julgadas irregulares, condenando-o, solidariamente com o espólio do Sr. Francisco das Chagas Moura ou, caso tenha havido a partilha, com os seus herdeiros até o limite do patrimônio transferido, ao pagamento do débito apurado. E, tendo em vista a gravidade da irregularidade apontada nos autos, bem como a reprovabilidade da conduta do responsável, pode o Tribunal aplicar-lhe a multa do art. 57 da Lei 8.443/1992, no percentual de 10% sobre o valor do débito atualizado até 18/11/2019, que é de R$ 526.077,78, resultando, aproximadamente, no total de R$ 52.600,00.   
	 Ante o exposto, voto por que seja adotada a deliberação que ora submeto a este Colegiado.
	T.C.U., Sala das Sessões, em 19 de novembro de 2019.    
MARCOS BEMQUERER COSTA
Relator